---
title: "Projet R"
author: "Fatou DIOP"
output:
  word_document: 
    toc: yes
    toc_depth: 4
  pdf_document:
    toc_depth: 4
    number_sections: yes
    toc: yes
    fig_caption: yes
header-includes:
- \usepackage{pdfpages}
- \usepackage{graphicx}
---



\includedocx{page_garde.docx}



#### **Partie 1**
  
  
### 1. Préparation des données

### 2. Importation et mise en forme 

Nous allons importer la base de données dans un objet de type data.frame nommé projet
```{r warning=FALSE}
library(readxl) #importation du package  readxl pour lire les fichers excel
library(dplyr) ## il va nous permettre de manipuler les données 
library(gtsummary) ## permet de resumer les données dans un tableau
projet <- readxl::read_excel("Base_Partie 1.xlsx") # importation de la base 
head(projet,n=15) # d'avoir un aperçu  de la base 
```

Faisons un tableau qui permet de  résumer les valeurs manquantes par variable
 
```{r}
#projet %>%  tbl_summary(statistic = ~"{p_miss}",missing_text = " **valeurs_manquantes** ",missing="always" )
# ce code permet d'afficher pour chaque variable le nombre de valeurs manquantes

val_manquante = colSums(is.na(projet))
val_manquante  
```
 
Vérifions s’il y a des valeurs manquantes pour la variable key dans la base projet. Si oui, identifier la (ou les) PME concernée(s).
 
```{r}
manquant <- is.na(projet$key) # la fonction is.na  renvoie TRUE si la valeur vaut NA et FALSE sinon.
which(manquant) # renvoie les indices des variables ayant des valeurs manquantes 
```


### 1.3  creation de nouvelles variables 

Renommons ces  variables q1,q2 et q23 avec la fonction rename du package dplyr
```{r}
## la fonction rename du package dplyr permet de renommer les variables 
projet = dplyr::rename(projet,region=q1,
                       departement=q2,
                       sexe=q23)
head(projet,n=15)
```
creation d'une nouvelle variable sexe_2 avec la fonction mutate de dplyr

on crée une nouvelle variable à partir de la variable sexe qui exister déjà dans la base avec la fonction mutate 
```{r}

projet=dplyr:: mutate(projet,sexe_2=if_else(sexe=="Femme","1","0"))
head(projet,n=15)

```

Création d'un dataframe nomme langues

on cree une nouvelle base  appelée qui contient l'ensemble des langues présents dans la base et les identifiants des PME    avec la fonction select du package dplyr

```{r}

langues <- dplyr::select(projet,key,starts_with("q24a_"))

head(langues,n=15)
```

La creation  d'une variable parle qui est égale au nombre de langue parlée par le dirigeant de la PME.

```{r} 
langues=langues %>% dplyr::mutate(parle = rowSums(langues%>% dplyr::select(contains('q24a_'))))
head(langues,n=6)                                                
                                                 
                                                 
```
Merger les data.frame projet et langues:

Nous allons utiliser la fonction merge qui va nous permettre de fusionner les deux bases en fonction de de la variable qu'elles ont en commun 'key'

```{r}
projet_parle = merge(langues,projet,by="key")
head(projet_parle)
```
 
## Analyse descriptive 


Dans cette partie, on va créer des tableaux qui vont nous permettre de résumer les variables pour en tirer des informations importantes de nos enquetés

On va faire une analyse univarié pour faire resortir les caractéristiques socio-économique et demongraphiques 
A travers ,le graphique ci-dessous on peut voir notre base contient 76M de femmes comme dirigeant/responsable de la PMEet et 32% des enquêtés n'ont aucun niveau et 30% ont un niveau secondaire 
du côté  de statut juridique,76% sont des GIE et 15% sont informel et 9 sur 10 dirigeant/responsable de la PME sont les propriétaires 

```{r}
library(flextable) ## il va nous permettre de créer des tableaux 
## En première lieu, on renomme quelques variables 
theme_gtsummary_compact(set_theme = TRUE, font_size = NULL)
## Format de la sortie
theme_gtsummary_printer(
  print_engine = "flextable",  set_theme=TRUE)
projet =dplyr::rename(projet,niv_instruction=q25,Stat_juridique=q12, prop_loca=q81)
print(projet) # juste pour vérifier 
## on crée un tableau 
tab1 <- projet %>% 
gtsummary::tbl_summary(include = c(sexe,niv_instruction,Stat_juridique,prop_loca),## spécifier les variables que nous voulons résumer 
label=list(Stat_juridique ~ "Statut jurudique",prop_loca~ "Propiété/locataire",niv_instruction~"niveau instruction"), ## permet de renommer ces variables  
statistic = list(all_continuous()~ "{mean}",all_categorical() ~ "{p} % ({n}/{N})"),# de choisir les statistiques qu'on veut sortir
type=list(sexe~"categorical"), ## de donner les types 
digits = list(all_continuous() ~ 1,
      all_categorical() ~ c(0, 1)))%>% 
  bold_labels() %>% # permet de mettre en gras les variables 
  italicize_levels() %>% ## permet de mettre en gras les variables 
  modify_header(list(label ~ "**Les Variables**")) # de changer l'entête 

tab1 ## on affiche le tableau 

```

 on crée  un tableau  de contingence  avec la fonction tbl_cross 

Les statistiques nous montre que 60% des GIE sont dirigés pas des femmes et 30% par des femmes 

```{r}

tab2 = projet %>% gtsummary:: tbl_cross(
    row = Stat_juridique, #spécifier la variable à lettre en ligne 
    col = sexe,#spécifier la variable à lettre en colonne  
    percent = "cell" #Indique le type de pourcentage à retourner
  ) %>%
  bold_labels() %>%
  italicize_levels()%>% modify_footnote(everything() ~ NA)%>%
  modify_header(list(label ~ "**Les Variables**"))
 tab2

```

nous créons aussi un autre tableau de contingence entre la varaible nivequ d'instruction et sexe
 le tableau suivant nous montre que 22% des femmes ont un niveau secondaire et 28% n'ont aucun niveau  
```{r}
tab3 = projet %>% gtsummary:: tbl_cross(
    row = niv_instruction,
    col = sexe,
    percent = "cell"
  ) %>%
  bold_labels() %>%
  italicize_levels()%>% modify_footnote(everything() ~ NA)%>%
  modify_header(list(label ~ "**Les Variables**"))
tab3


```

un autre tablequ mais cette fois ,nous allons utiliser le paramétre by de la fonction tbl_summary pour regrouper  

Les statistiques suivant nous montre que 92% des femmes sont propietaires propriétaires et 14% des homme sont des locataires    
    
```{r}
tab4 = projet %>% gtsummary::tbl_summary(include =c(prop_loca,sexe),by=sexe)%>%
  bold_labels() %>%
  italicize_levels() %>%
  modify_header(list(label ~ "**Les Variables**"))
print(tab4)

```
 
A présent ,on utilise la fonction tbl_stack du package gtsummary qui nous permettre de coller les tableaux  créés ci-dessus l’un au-dessus de l’autre ainsi de suite 
 
```{r}
TABLEAU=tbl_stack(list(tab2,tab3,tab4,tab1),group_header =c("**le tableau de contingence du statut juridique et du sexe**","**le tableau de contingence du niveau d instruction et du sexe**","** classement  des	Propriétaire/locataire suivant le sexe**" ,"analyse univarié") ,quiet = TRUE)
TABLEAU
```
 
 
Faisons des analyses sur les autres variables

nous allons renommer toutes variables filiéres avec la fonction rename du package dplyr 

```{r}
projet = dplyr::rename(projet,arachide=	filiere_1,
                       anacarde=	filiere_2,
                       mangue=	filiere_3,riz=	filiere_4)
print(projet)
```

on crée une base nommée B_arachide qui ne va contenir que les PME qui sont dans la filiére Arachide
Apres cela,on va créer un tableau avec la fonction tbl_summary  pour tirer des informations

```{r}
## filiére arachide
B_arachide=projet[projet$arachide==1,]
View(B_arachide)
tbl_arachide <- B_arachide %>% 
  tbl_summary(include = c(sexe,
                          niv_instruction,
                          Stat_juridique,
                          prop_loca),
              label=list(Stat_juridique ~ "Statut juridique",
                         prop_loca~ "Propiété/locataire",
                         niv_instruction~"niveau instruction"), 
              by=sexe,
              statistic = list(all_continuous()~ "{mean}",all_categorical() ~ "{p} %"),
              type=list(sexe="categorical",prop_loca="categorical"),
              digits = list(all_continuous() ~ 1,
                            all_categorical() ~ c(0, 1)))%>%
  add_p()%>%
  bold_labels() %>%
  italicize_levels()
# %>%
# modify_header(list(label ~ "**Les Variables**"))
tbl_arachide

```

on crée une base nommée B_anacarde qui ne va contenir que les PME qui sont dans la filiére anacarde
Apres cela,on va créer un tableau avec la fonction tbl_summary  pour tirer des informations 

```{r}
#filiere anacarde
B_anacarde=projet[projet$anacarde==1,]
View(B_anacarde)

tbl_anacarde<- B_anacarde %>% 
  tbl_summary(include = c(sexe,
                          niv_instruction,
                          Stat_juridique,
                          prop_loca),
              label=list(Stat_juridique ~ "Statut juridique",
                         prop_loca~ "Propiété/locataire",
                         niv_instruction~"niveau instruction"), 
              by=sexe,
              statistic = list(all_continuous()~ "{mean}",all_categorical() ~ "{p} %"),
              type=list(sexe="categorical",prop_loca="categorical"),
              digits = list(all_continuous() ~ 1,
                            all_categorical() ~ c(0, 1)))%>%
   add_p()%>%
  bold_labels() %>%
  italicize_levels() %>%
  modify_header(list(label ~ "**anacarde**"))
tbl_anacarde
```

on crée une base nommée B_ riz qui ne va contenir que les PME qui sont dans la filiére  Riz
Apres cela,on va créer un tableau avec la fonction tbl_summary  pour tirer des informations 

```{r warning=FALSE}
## filiére Riz
B_riz=projet[projet$riz==1,]
View(B_riz)
tbl_riz<- B_riz%>% tbl_summary(include = c(sexe,
                                           niv_instruction,
                                           Stat_juridique,
                                           prop_loca),
                               label=list(Stat_juridique ~ "Statut juridique",
                                          prop_loca~ "Propiété/locataire",
                                          niv_instruction~"niveau instruction"), 
                               by=sexe,
                               statistic = list(all_continuous()~ "{mean}",all_categorical() ~ "{p} %"),
                               type=list(sexe="categorical",prop_loca="categorical"),
                               digits = list(all_continuous() ~ 1,
                                             all_categorical() ~ c(0, 1)))%>%
   add_p()%>%
  bold_labels() %>%
  italicize_levels() %>%
  modify_header(list(label ~ "**riz**"))
tbl_riz
```

on crée une base nommée B_mangue qui ne va contenir que les PME qui sont dans la filiére mangue
Apres cela,on va créer un tableau avec la fonction tbl_summary  pour tirer des informations 
```{r}
##filiere mangue 
B_mangue=projet[projet$mangue==1,]
View(B_mangue)
tbl_mangue <- B_mangue %>% 
  tbl_summary(include = c(sexe,
                          niv_instruction,
                          Stat_juridique,
                          prop_loca ),
              label=list(Stat_juridique ~ "Statut juridique",
                         prop_loca~ "Propiété/locataire",
                         niv_instruction~"niveau instruction"), 
              by=sexe,
              statistic = list(all_continuous()~ "{mean}",all_categorical() ~ "{p} %"),
              type=list(sexe="categorical",prop_loca="categorical"),
              digits = list(all_continuous() ~ 1,
                            all_categorical() ~ c(0, 1)))%>%
   add_p()%>%
  bold_labels() %>%
  italicize_levels() %>%
  modify_header(list(label ~ "**mangues **"))
tbl_mangue 


tbl_merge(
  list(tbl_mangue,tbl_arachide, tbl_anacarde,tbl_riz),
  tab_spanner = c("mangue","arachide", "anacarde","riz")
)
```

## Un peu de cartographie

une représentation spatiale des PME suivant le sexe

```{r}
library(sp) #  permet travailler avec des données géospatiales et des informations spatiales
library(sf) #permet aussi pour travailler avec des données géospatiales sous forme de classes
library(dplyr)

library(ggplot2) #permet de créer de graphiques et de visualisations de données

projet_map<- sf::st_as_sf(projet,coords= c("gps_menlongitude","gps_menlatitude"),
                          crs=4326)
##la fonction st_as_sf du package sf  permet  d'importer des données géospatiales dans R et les convertir en objets sf
 
senegal <- sf::st_read("delimitation_SEN/Limite_Région.shp") #permet  de  lire les fichiers  shapefile 
names(senegal)[1] <- "region"
ggplot()+
  # la fonction geom_sf permet  d'ajouter des points, lignes ou polygones à un graphique créé par ggplot2
  ggplot2::geom_sf(data=senegal,fill="pink",color="white")+
 ggplot2:: geom_sf(data=projet_map,aes(color=sexe),size=2)+
 ggplot2:: geom_sf_text(data=senegal,aes(label=region),size=2)+
  ggplot2::scale_color_manual(values = c("black", "red")) +
 ggplot2::theme_void()+# personnaliser  l'apparence du graphique
 theme(legend.position = "right")+
 labs(title="Répartion  des PME suivant sexe au Sénégal",color="sexe")

```

une réprésentation spatiale des PME suivant le niveau d’instruction


```{r}
library(sp)
library(sf)
library(dplyr)
library(ggplot2)

projet_map<-st_as_sf(projet,coords= c("gps_menlongitude","gps_menlatitude"),crs=4326)
 
senegal <- st_read("delimitation_SEN/Limite_Région.shp")
names(senegal)[1] <- "region"
ggplot()+
  geom_sf(data=senegal,fill="blue",color="white")+
  geom_sf(data=projet_map,aes(color="niv_instruction"),size=1)+
  geom_sf_text(data=senegal,aes(label=region),size=2.5)+
  scale_color_manual(values = c("black", "violet")) +
 theme_void()+
 theme(legend.position = "right")+
 labs(title="Répartion  des PME suivant le niveau d'instruction au Sénégal",color="niv_instruction")
```


## Partie 2 :

###Nettoyage et gestion des données 

#### importation de la base 
 nous allons importer en première lieu la premiere feuille du fichier excel  nommé "Base_Partie 2" qui est une base 
 
```{r}
library(readxl)
library(dplyr)
library(gtsummary)
Base2 <- readxl::read_excel("Base_Partie 2.xlsx",sheet = 1) # 
head(Base2)

```

renommons la variable "country destination"en "destination"
```{r}

Base2 =dplyr::rename(Base2,destination=country_destination)
View(Base2)
```

definissons les valeurs négatifs de la variable destination en valeur manquante 
 cette ligne de code permet de sélectionner toutes les valeurs négatives  de la variable destination et de les considérer comme des données manquantes 
 
```{r}
Base2$destination[Base2$destination<0] <- NA
head(Base2)
```

creation d'une nouvelle variable qui va nous permettre  regrouper les ages en classe 
 on utilise la fonction mutate du package dplyr et la fonction  case_when pour créer  des classes suivant des conditions 
```{r}
Base2$age <- as.integer(Base2$age) 
Base2=dplyr::mutate(Base2, tran_age = case_when(
  Base2$age < 5 ~ "[0,5[",
  Base2$age >= 5 & Base2$age < 10 ~ "[5,10[",
  Base2$age >= 10 & Base2$age < 15 ~ "[10,15[",
  Base2$age >= 15 & Base2$age < 20 ~ "[15,20[",
  Base2$age >= 20 & Base2$age < 25 ~ "[20,25[",
  Base2$age >= 25 & Base2$age < 30 ~ "[25,30[",
  Base2$age >= 30 & Base2$age < 35 ~ "[30,35[",
  Base2$age >= 35 & Base2$age < 40 ~ "[35,40[",
  TRUE ~ "40 et plus"
))
View(Base2)
```
 
calculons le nombre d'interview fait par chaque enqueteur
on utlise la fonction count qui permet de compter pour chaque modalité de la variable enumerator le nombre de fois dont il apparait
ce qui vas nous donner le nombre d'interview fait par chaque enqueteur
 
```{r}
nombre_interview=count(Base2,Base2$enumerator,sort = TRUE)
nombre_interview =as_tibble(nombre_interview )
nombre_interview 
```


la creation  une nouvelle variable qui affecte aléatoirement chaque répondant à un groupe de traitement (1) ou de controle (0). 
on crée  une nouvelle variable en utilisant la fonction sample  dont les modalités seront 0 et 1 affecté  aleatoire qau PME

```{r}

set.seed(154) # nous permet de fixer l'alea
Base2 <- dplyr::mutate(Base2, groupe = sample(c(0, 1), size= nrow(Base2), replace = TRUE))
View(Base2)
```
•	Fusionner la taille de la population de chaque district (feuille 2) avec l’ensemble de données (feuille 1) afin que toutes les personnes interrogées aient une valeur correspondante représentant la taille de la population du district dans lequel elles vivent.
```{r}
library(readxl)
library(dplyr)
library(gtsummary)
taille <- readxl::read_excel("Base_Partie 2.xlsx",sheet = 2)
##on importe la deuxieme feuille du fichier excel Base_Partie 2 
taille
# on crée une nouvelle variable nommé taille_pop de la base 2 afin que toutes les personnes interrogées aient une valeur correspondante représentant la taille de la population du district dans lequel elles vivent. 
Base2=dplyr::mutate(Base2,taille_Pop=case_when( 
  Base2$district==1 ~ taille$population[which(taille$district == 1)],
  Base2$district==2 ~ taille$population[which(taille$district == 2)],
  Base2$district==3 ~ taille$population[which(taille$district == 3)],
  Base2$district==4 ~ taille$population[which(taille$district == 4)],
  Base2$district==5 ~ taille$population[which(taille$district == 5)],
  Base2$district==6 ~ taille$population[which(taille$district == 6)],
  Base2$district==7 ~ taille$population[which(taille$district == 7)],
  Base2$district==8 ~ taille$population[which(taille$district == 8)],
 
 ))
head(Base2)
```

#	Calculer la durée de l’entretien et indiquer la durée moyenne de l’entretien par enquête
```{r}
library(lubridate) # permet de manipuler les dates et les heures 
library(dplyr)


# on convertit les temps en format "POSIXct"
Base2$debut_intev <- ymd_hms(Base2$starttime)
Base2$fin_interv<- ymd_hms(Base2$endtime
)

# en suite  la durée de l'entretien en secondes pour chaque enquêteur
Base2 <- Base2 %>%
  mutate(duree_entretien = as.numeric(difftime(fin_interv, debut_intev, units = "secs")))
head(Base2)
# nous calculons  la durée moyenne de l'entretien par enquêteur
duree_moyenne_par_enqueteur <- Base2 %>%
  group_by(enumerator)%>%
  summarize(duree_moyenne_entretien = mean(duree_entretien))

head(Base2) 

head(duree_moyenne_par_enqueteur)  # Afficher la durée moyenne par enquêteur

```

Renommez toutes les variables de l’ensemble de données en ajoutant le préfixe “endline_” à 
l’aide d’une boucle.

```{r}
# Utiliser apply() pour renommer les variables avec le préfixe "endline_"
new_colnames <- apply(Base2, 2, function(col) {
  col <- paste("endline_", colnames(Base2)[which(colnames(Base2) == col)], sep = "")
})
# Attribuer les nouveaux noms de colonnes à l'ensemble de données
#colnames(Base2) <- new_colnames

# Afficher le dataframe avec les nouvelles variables renommées
head(Base2)

```

### Analyse et visualisation des données

•	Crée=z un tableau récapitulatif contenant l’âge moyen et le nombre moyen d’enfants par district.

```{r}
library(readxl)
library(dplyr)
library(gtsummary)
library(flextable)
#Base2 <- readxl::read_excel("Base_Partie 2.xlsx",sheet = 1)
head(Base2)
print(Base2$age)
Base2$age[Base2$age>200] <- NA

head(Base2)
tbl <- Base2 %>% tbl_summary(include =c(age,children_num,district),statistic = list(age~"{mean}",
children_num ~ "{mean}"), by= district ,type=c(age,children_num)~"continuous",
label = list(age ~ "age_moyen" , children_num~"nombre_enfants_moyen"))%>%add_overall()
#%>%bold_labels() %>% italicize_levels()%>%as_flex_table()
tbl
```

Testez si la différence d’âge entre les sexes est statistiquement significative au niveau de 5 %.

```{r}


Base2 %>% tbl_summary(include = c(age, sex), by = sex, statistic = list(all_continuous() ~ "{mean}",
      all_categorical() ~ "{p}%"
    ),
    digits = list(
      all_continuous() ~ 2,
      all_categorical() ~ 1
    )
  ) %>%
  add_difference()


```
Créer un nuage de points de l’âge en fonction du nombre d’enfants
```{r}
library(ggplot2)
ggplot(Base2) +
aes(x = children_num, y = age) + # on ajoute le nom d'une variable à color
geom_point()+ # on ajoute une droite de rég. non paramétrique
geom_smooth(method = "lm", # on ajoute une droite de régression linéaire
col = "pink")

```

La variable “intention” indique si les migrants potentiels ont l’intention de migrer sur une échelle de 1 à 7. Estimez l’effet de l’appartenance au groupe de traitement sur l’intention de migrer.
intention

```{r}

```

•	Créez un tableau de régression avec 3 modèles. La variable de résultat est toujours “intention”. Modèle A : Modèle vide - Effet du traitement sur les intentions. Modèle B : Effet du traitement sur les intentions en tenant compte de l’âge et du sexe. Modèle C : Identique au modèle B mais en contrôlant le district. Les résultats des trois modèles doivent être affichés dans un seul tableau.

